【裁判字號】    99,簡上,213
【裁判日期】    990910
【裁判案由】    遷讓房屋
【裁判全文】
臺灣高雄地方法院民事判決             99年度簡上字第213號
上  訴  人  丙○○○
            乙○○
被上訴人    甲○○
            丁○○
共      同  宋明政律師
訴訟代理人
上列當事人間請求遷讓房屋事件，上訴人對民國99年4 月6 日本
院鳳山簡易庭98年度鳳簡字第819 號第一審判決提起上訴，經本
院於民國99年8 月18日言詞辯論終結，判決如下：
    主      文
上訴駁回。
第二審訴訟費用由上訴人負擔。
    事實及理由
一、上訴人乙○○經合法通知，未於言詞辯論期日到場，核無民
    事訴訟法第386 條所列各款情形，爰依被上訴人之聲請，由
    其一造辯論而為判決。
二、被上訴人起訴主張：坐落高雄縣大寮鄉○○段698 、699 地
    號土地（下稱系爭土地）及其上未辦理保存登記之同段319
    號建物即門牌號碼高雄縣大寮鄉○○路144 之2 號房屋（下
    稱系爭房屋）原為訴外人張明吉所有，而張明吉死亡後即由
    其繼承人即上訴人丙○○○、乙○○與訴外人張那綺、張雅
    媚、張智淵、張振山、張卿惠、張凱珺等8 人共同繼承。嗣
    系爭房屋與土地經釣院97年度執字第3659號強制執行事件查
    封拍賣，而由被上訴人於民國97年4 月13日拍定，被上訴人
    已領得釣院核發之不動產權利移轉證書，並辦妥系爭土地之
    所有權移轉登記在案。至於系爭房屋雖因未辦理保存登記致
    被上訴人無法辦理所有權移轉登記，然依強制執行法第98條
    之規定，被上訴人自領得權利移轉證明書之日起即已取得系
    爭房屋之所有權，此種因強制執行而取得不動產物權者，係
    屬於民法第759 條規定之範圍，一經法院發給權利移轉證書
    即發生取得不動產物權之效力，倘非更予處分並不以登記為
    生效要件，今被上訴人既已取得系爭房屋之所有權，上訴人
    二人卻仍繼續居住占用系爭房屋而不願返還予被上訴人，即
    屬無權占有，爰依民法第767 條所有物返還請求權之規定提
    起本訴等語。並聲明：被上訴人應將系爭房屋遷讓返還予上
    訴人。
三、上訴人丙○○○則以：上訴人丙○○○之配偶張明吉因向訴
    外人蘇田採珠借款，而於89年1 月11日與蘇田採珠訂立同意
    書，約定：張明吉向蘇田採珠借款新臺幣（下同）180 萬元
    ，張明吉同意將其所有之系爭房屋登記（指稅籍登記）在蘇
    田採珠名下，蘇田採珠則同意無條件提供系爭房屋予張明吉
    居住，並約定10年內如張明吉有能力買回時，蘇田採珠同意
    照同意書第1 條之價錢及所繳稅金出具證明供張明吉返還登
    記，若於10年內（至99年12月31日止）張明吉無能力買回時
    ，蘇田採珠則同意系爭房屋供張明吉夫妻兩老居住終老後再
    無條件交出房屋等語。而蘇田採珠已於88年8 月26日將180
    萬元匯至張明吉之帳戶，從上開同意書內容以觀，已明示將
    該筆180 萬元借款作為系爭房屋之買賣價金，亦即系爭房屋
    已出售予蘇田採珠。則張明吉既已收受180 萬元之款項且願
    將系爭房屋登記在蘇田採珠名下，依民法第345 條之規定雙
    方買賣契約業已成立，而張明吉已將系爭房屋交付予蘇田採
    珠，蘇田採珠再無條件提供予張明吉居住，並由蘇田採珠繳
    納房屋稅，可見蘇田採珠已取得張明吉移轉系爭房屋之所有
    權並已點交，至於嗣後提供張明吉及上訴人居住則為另一使
    用借貸關係。而系爭房屋因未辦理保存登記，雖無法依同意
    書約定登記在蘇田採珠名下，惟違章建築雖不許登記，然並
    未禁止為交易之標的，蘇田採珠與張明吉就系爭房屋所買賣
    有憑有據，並無違法之處，蘇田採珠依買賣關係交付價金，
    張明吉依約定交付系爭房屋之財產權，蘇田採珠業已取得系
    爭房屋之所有權，執行法院代替債務人立於出賣人之地位拍
    賣系爭房屋，應屬無權處分蘇田採珠所有之系爭房屋，在法
    律上應不生效力等語資為抗辯。並聲明：被上訴人之訴駁回
    。
四、上訴人乙○○則未於言詞辯論期日到場，亦未提出書狀，作
    任何聲明或陳述。
五、原審審理之結果，准被上訴人全部請求，而為被上訴人勝訴
    之判決。上訴人不服，提起上訴，於本院補稱：訴外人蘇田
    採珠為系爭房屋之事實上處分權人，本院97年度執字第3659
    號強制執行事件對蘇田採珠之事實上處分權並未有除去之公
    告，亦未有除去之判決，則被上訴人雖依法拍定系爭房屋仍
    屬繼受取得，應承受原所有權人張明吉之權利義務，而上訴
    人等係繼承張明吉之使用借貸法律關係而繼續占有使用系爭
    房屋，並非無權占有，又強制執行法第98條規定，應係指一
    般得為登記之不動產而言，並不包括違章建築在內等語，並
    於本院聲明：（一）原判決及假執行之宣告均廢棄。（二）
    被上訴人於原審之訴駁回。被上訴人則聲明：上訴駁回。
六、兩造爭執及不爭執事項：
（一）不爭執事項：
  １、被上訴人經由本院97年度執字第3659號強制執行程序，拍
      定買受系爭土地及其上未辦理保存登記之系爭房屋，本院
      執行處於98年4 月27日核發不動產權利移轉證書，並由被
      上訴人分別於98年5 月4 日及5 月6 日領得不動產權利移
      轉證書在案，有不動產權利移轉證書（原審卷第8-11頁）
      及上開執行卷宗內之送達回證在卷可稽，並經本院調取上
      開執行卷宗核閱屬實。
  ２、上訴人現占有使用系爭未辦理保存登記房屋。
（二）爭執事項：
  １、被上訴人取得者係何種權利？是否為系爭未保存登記房屋
      之所有權人？
  ２、上訴人占有系爭房屋是否有正當之權源？
七、被上訴人取得者係何種權利？是否為系爭未保存登記房屋之
    所有權人？
    按「不動產物權依法律行為而取得者，非經登記不生效力，
    為民法第758 條所明定。此項規定，並不因不動產為違章建
    築而有例外。」、「查違章建築之讓與，雖因不能為移轉登
    記而不能為不動產所有權之讓與，但受讓人與讓與人間，如
    無相反之約定，應認為讓與人已將該違章建築之事實上處分
    權讓與受讓人。」，有最高法院62年台上字第2414號判例及
    69 年 台上字第696 號判決之要旨可資參照，是依法律行為
    買受不能為所有權移轉登記之違章建築者，本僅取得事實上
    之處分權原即無疑，然上開最高法院判例及判決要旨所謂之
    買受違章建築，因其不能為所有權移轉登記，依民法第758
    條規定，不能因此取得所有權，而只是取得事實上之處分權
    者，係指私人間依法律行為（例如私法契約行為之買賣、贈
    與... 等）而取得者而言（最高法院62年台上字第2414號、
    69年台上字第696 號、70年台上字第1299號、69年台上字第
    720 號、86年台上字第867 號、89年台抗字第97號、92年台
    上字第2451號、92年台上字第867 號裁判要旨參照），但不
    包含由法院之強制執行拍賣程序拍定取得者在內，因此如經
    由法院之強制執行拍賣程序，自得原始取得違章建築之所有
    權，蓋我國民法第758 條雖規定，不動產物權依法律行為而
    取得者，非經登記不生效力，惟同法另於第759 條明文規定
    ，因繼承、強制執行、公用徵收或法院之判決於登記前已取
    得不動產所有權者，非經登記，不得處分其物權，且強制執
    行法第98條並另規定，拍賣之不動產，自領得執行法院所發
    給權利移轉證書之日起，取得不動產所有權，而上開規定，
    並無明文將違章建築排除在外，自無將民法第759 條及強制
    執行法第98條規定限縮解釋，而解釋為僅限於已為所有權登
    記而得為所有權移轉登記之不動產始有其適用之餘地，此參
    照最高法院56年台上字第1898號判例所明文闡釋之「基於強
    制執行而取得不動產物權者，屬於民法第七百五十九條規定
    之範圍，一經法院發給所有權權利移轉證書，即發生取得不
    動產物權之效力。倘非更予處分，則不以登記為生效要件。
    」要旨即明。經查，本件被上訴人係經由本院97年度執字第
    3659號強制執行程序，拍定買得未辦理保存登記之系爭房屋
    ，並已分別於98年5 月4 日及5 月6 日領得本院核發之不動
    產權利移轉證書，業見前述，則依上開說明，被上訴人既是
    依強制執行程序拍定買受系爭房屋，自已取得系爭未保存登
    記房屋之所有權甚明。
八、上訴人占有系爭房屋是否有正當之權源？
    上訴人雖抗辯張明吉與蘇田採珠間有使用借貸契約關係，其
    等得因繼承張明吉之使用借貸契約關係而合法占有使用系爭
    房屋云云，並提出張明吉與蘇田採珠間之同意書（原審卷第
    101 頁）為證，惟上訴人之此部份抗辯縱認屬實，因其所繼
    承之使用借貸契約係屬債權契約，而債權契約僅具有相對性
    ，只能在債權契約之當事人間主張其效力，而不得對其他非
    契約當事人之第3 人主張其效力，其自不得以之對抗已取得
    物權而具有對世效力之系爭房屋所有權人及非使用借貸契約
    當事人之被上訴人，則上訴人既不得以張明吉與蘇田採珠間
    之使用借貸契約對抗被上訴人，上訴人占有系爭房屋對新取
    得物權之被上訴人即無正當權源可言，其此部份之抗辯，亦
    不足採。
九、按「所有人對於無權占有或侵奪其所有物者，得請求返還之
    。」，民法第767 條第1 項前段定有明文。本件被上訴人已
    取得系爭未保存登記房屋之所有權而為所有權人，而上訴人
    並不得以張明吉與蘇田採珠間之使用借貸契約對抗被上訴人
    ，業見前述，故被上訴人依民法第767 條第1 項前段所有物
    返還請求權之法律關係請求上訴人遷讓返還系爭房屋，為有
    理由，應予准許。原審因而為被上訴人勝訴之判決，於法並
    無違誤。上訴意旨指摘原判決不當，求予廢棄改判，為無理
    由，應予駁回。
九、據上論結，本件上訴為無理由，依民事訴訟法第436 條之1
    第3項 、第449 條第1 項、第78條，判決如主文。
中    華    民    國    99    年    9     月    10    日
                  民事第四庭 審判長法  官  黃宏欽
                                   法  官  楊淑儀
                                   法  官  郭文通
正本係照原本作成。
本判決不得上訴。
中    華    民    國    99    年    9     月    10    日
                                   書記官  黃琬婷

司法院資訊處製作；財團法人民間司法改革基金會備份。
